【裁判字號】    89,上訴,157
【裁判日期】    890502
【裁判案由】    違反貪污治罪條例
【裁判全文】
臺灣高等法院臺南分院刑事判決            八十九年度上訴字第一五七號   Ｇ
      上  訴  人
      即  被  告  乙  ○  ○
      選任辯護人  許 安 德 利 律師
右上訴人因違反貪污治罪條例等案件，不服臺灣臺南地方法院八十八年度訴字第六六
五號中華民國八十八年十二月十七日第一審判決（起訴案號：臺灣臺南地方法院檢察
署八十四年度偵字第四二八五號），提起上訴，本院判決如左：
      主      文
原判決關於乙○○圖利、隱匿公務員職務上掌管之文書、及定應執行刑部分均撤銷。
乙○○依據法令從事公務之人員，對於主管之事務直接圖利，處有期徒刑貳年柒月，
褫奪公權貳年。
其他上訴駁回。
右開撤銷改判部分所處之刑，與上訴駁回公務員縱放脫逃罪，所處有期徒刑壹年壹月
，應執行有期徒刑參年伍月，褫奪公權貳年。
      事      實
乙○○係台南市警察局第三分局和順派出所主管，為依據法令從事公務之人員，緣許
崇山、吳銘勝（業經原審判處賭博罪刑確定）與其他不詳姓名成年男女多人，於民國
（下同）八十四年二月七日下午，在台南市○○路○段一一二、一一四號，已停業而
由不詳姓名者私擅提供為公眾得出入場所之育樂餐廳內，以象棋、四色牌及押注板為
賭具，參與賭博者每次押注新台幣（下同）一百元至五千元不等，若押中由莊家賠付
十倍彩金，若未押中押注金額則歸莊家贏得，以此偶然之機率定輸贏之方式賭博財物
，迄當日下午八時十分許，台南市警察局第三分局勤務指揮中心，接獲民眾檢舉上址
有賭博情事，乃由該分局警備隊員警甲○○、傅國禎、顏登福、鄭世宏，於同日下午
八時四十分許至現場處理，惟因現場賭客警覺關燈躲藏，俟甲○○等員警打開照明燈
，仍當場逮獲未及逃避之吳銘勝及其他不詳姓名之成年男子五人、女子一人，並扣得
賭具押注板二塊、四色牌一袋、象棋十一只、鐵盒一個（內有象棋一只）、及許崇山
棄置現場之賭資四萬一千元，而許崇山本人則趁隙避入廚房躲藏。甲○○等員警旋即
查明逮獲之吳銘勝及上開六名不詳姓名賭博嫌犯之身分，並當場制作違反社會秩序維
護法案件現場紀錄（下稱臨檢紀錄表），連同上開查扣之賭博證物，及當場逮獲之吳
銘勝暨上開六名不知姓名之賭博嫌犯，一併交由隨後到場之該分局和順派出所警員葉
晏禎，及該分局長安派出所警員戴三棋處理，葉晏禎、戴三棋二員警乃將吳銘勝等七
名賭博嫌犯，及查扣之賭博證物解回和順派出所，將情向主管乙○○報告，另許崇山
亦隨後騎機車趕至和順派出所，欲索回遭查扣之上開賭資。詎乙○○竟利用其為派出
所主管之權力，表示其會處理，於接辦葉晏禎、戴三棋所交付之吳銘勝等七名賭博嫌
犯、及賭博證物暨臨檢紀錄表後，未依正常處理程序先對吳銘勝等七名賭博現行犯制
作筆錄，再連同扣案證物及臨檢紀錄表轉送該分局辦理，反而於同日下午十時十分許
，故意將已依法逮捕之吳銘勝等七名賭博現行犯縱放，再憑藉接辦該案件之機會，隱
匿該所員警葉晏禎交付其職務上掌管之臨檢紀錄表，及湮滅關係吳銘勝、許崇山及另
六名不詳姓名成年男女涉嫌賭博案件之賭具，暨將扣案之賭資四萬一千元私擅發還給
許崇山，而直接圖利許崇山。案經台南市警察局移送臺灣台南地方法院檢察署檢察官
偵查起訴。
      理      由
一、訊據上訴人即被告乙○○，固不諱言有上開接辦員警葉晏禎所交付之賭博證物、
    臨檢紀錄表，及放回賭徒吳銘勝及其他六名不詳姓名成年男女賭客，且將現場查
    獲之賭資四萬一千元現款交還予賭徒許崇山之事實；惟矢口否認有何圖利等犯行
    ，辯稱：當時其問被帶回派出所之吳銘勝等賭徒，均否認有賭博行為，亦否認扣
    案現金為其等所有，且臨檢紀錄表又未記載當場查獲，其直覺認非現行犯不構成
    賭博罪，故於電話請示分局長丙○○指示依法處理後，未製作筆錄即將該七名賭
    徒放回，另許崇山因未列名在臨檢紀錄表上，且稱扣案現金係其所有，故將該現
    金發還許崇山領回，至扣案賭具其放在派出所內，另臨檢紀錄表其放在卷宗內，
    均不翼而飛，本案應係派出所內有人故意搞鬼，其辦案過程容或有所疏失，然其
    確無故意圖利吃案云云。惟查賭徒即原審同案被告許崇山、吳銘勝等人，確有於
    右揭時地賭博，經人檢舉而為警當場查獲之事實，不惟已據該賭徒許崇山在原審
    偵審中供承不諱，且有員警工作記錄簿及警勤區家戶服務工作（治安情報一般事
    故）紀錄單等影本在卷足稽，即該二賭徒業均經原審判處賭博罪刑確定在案，亦
    有原審判決書為憑。參諸賭徒許崇山在警訊時供稱：我有向乙○○說我前往參賭
    ，警方取締時，未及取走遺留（指現款）被查獲，未告知詳細數字，主管（指乙
    ○○）詢問是否確為我的賭資，我稱是，後於所內將該查獲之賭資發還給我等語
    （見警卷第四頁）；繼在偵查中供稱：右開餐廳有人開設賭場，我有參賭，且於
    警前來查獲之際，躲入廁所，並遺留現場四萬一千元賭資，我向乙○○說明有賭
    博未輸完，並躲在廁所，故未被抓到等語各情（見偵查卷第十八、二十八頁），
    及市警三分局警備隊警員甲○○等人，係據勤務指揮中心指示先行到場處理，並
    制作臨檢紀錄表，再轉由該分局和順派出所警員葉晏禎，及長安派出所警員戴三
    棋解送回和順派出所，以便制作筆錄，惟被告乙○○卻表示其要處理，並取走臨
    檢紀錄表及扣案之賭具、賭資等各情，亦分據警員甲○○、顏登福、傅國禎、鄭
    世宏、葉晏禎、及戴三棋等人，各在警訊中陳述甚詳，即被告乙○○亦直承上情
    無訛，且該育樂餐廳雖處於歇業中，惟既提供不特定人出入賭博，自屬公眾得出
    入之場所，足認賭徒吳銘勝等七人，確係犯刑法賭博罪之現行犯，且已為警備
    隊隊員甲○○等人依法逮捕甚明，不容被告乙○○空言認非賭博罪之現行犯，否
    則何須制作臨檢紀錄表並查扣賭資及賭具，又何須再由和順派出所警員將各該賭
    徒解回所內處理，況各該賭徒之所以交由和順派出所員警帶回，乃因和順派出所
    係該案件之管轄派出所之故，亦與認定各該賭徒是否為現行犯無涉。次按一般賭
    博案件之處理流程，係先制作臨檢紀錄表將現場情況予以記載，並載明證物及嫌
    疑人後交給管轄派出所處理，且不管成案或不成案均要制作調查筆錄，再將嫌疑
    人、卷宗及證物移送分局三組（刑事組）處理，且無論何種情形均應制作警訊筆
    錄等情，既據證人即前台南市警察局督察員李茂盛在偵查中證述明確（見偵查卷
    第二十六頁），被告乙○○身為派出所主管，且任職警界多年，當深知該辦案程
    序，乃竟對已依法逮捕之現行犯吳銘勝等七名賭徒，不僅未予制作調查筆錄即逕
    行釋回，及未將人犯、扣案證物及臨檢紀錄表解交分局處理，以利移送檢察官偵
    辦賭博罪行，復於賭徒許崇山至該所向其索回扣案賭資時，未予制作調查筆錄或
    簽具任何贓物領具，即私擅將扣案賭資四萬一千元發還賭徒許崇山，已非僅止行
    政處理之疏失，其係故意縱放職務上依法逮捕之賭徒吳銘勝等七人，及有直接圖
    利賭徒許崇山之犯意，灼然明甚。另本件查扣之賭具，及甲○○等員警於查獲時
    所制作之臨檢紀錄表，既均由被告乙○○掌管中，竟均不翼而飛，微論其在警訊
    中已自承將賭具四色牌等物丟棄等語在卷（見警卷第十頁），且觀諸其上開處理
    本件賭博案件之過程，各該臨檢紀錄表及賭具等物，顯係已為其故為隱匿湮滅無
    誤，亦不容其空言飾稱被人搞鬼弄丟云云。至證人甲○○在本院證稱有關現場查
    獲過程之供述，及證人丙○○在本院證稱有指示被告乙○○依法處理本案之供述
    ，基於上開事證，均不足為被告乙○○有利之認定，併此敘明。綜上各情，參互
    觀之，足認被告乙○○所辯前詞，核屬畏罪卸責之飾詞，無足取信，本件事證已
    臻明確，其犯行洵堪認定，應予依法論科。
二、查被告乙○○自承係台南市警察局第三分局和順派出所主管，復有台南市警察局
    之移送函可稽，自屬依據法令從事公務之人員。又貪污治罪條例業於八十五年十
    月二十三日修正公布，同年月二十五日生效，被告乙○○犯罪後法律有變更，比
    較修正前貪污治罪條例第六條第一項第四款圖利罪之法定本刑，為處五年以上有
    期徒刑，得併科新台幣一百萬元以下罰金，修正後貪污治罪條例第六條第一項第
    四款圖利罪之法定本刑，為處五年以上有期徒刑，得併科新台幣三千萬元以下罰
    金，顯以修正前貪污治罪條例之規定較有利於被告乙○○，應適用修正前貪污治
    罪條例處斷。按查緝賭博係被告乙○○主管之事務，乃竟將其職務上所承辦逮捕
    查扣之賭徒及賭具、賭金等物，非法予以釋放、隱匿、發還，核係犯修正前貪污
    治罪條例第六條第一項第四款之對於主管之事務直接圖利罪，刑法第一百六十三
    條第一項之公務員縱放人犯罪、第一百三十八條之隱匿公務上掌管文書罪、及第
    一百六十五條之湮滅刑事證據罪。其係公務員假借職務上之機會，故意犯隱匿公
    務上掌管文書罪及湮滅刑事證據罪，應依法各加重其刑。其所犯對於主管之事務
    直接圖利罪、隱匿公務上掌管文書罪、及湮滅刑事證據罪，係以一行為同時觸犯
    三罪名，應依想像競合犯之例，從一較重之對於主管之事務直接圖利罪處斷。其
    所犯對於主管之事務直接圖利罪，情節輕微，且所圖得財物在新台幣五萬元以下
    ，應依修正前貪污治罪條例第十一條第一項規定減輕其刑。其所犯對於主管之事
    務直接圖利罪及公務員縱放脫逃罪，犯意各別，罪名互殊，應分論併罰。原審對
    被告乙○○所犯對於主管之事務直接圖利罪、隱匿公務上掌管文書罪、及湮滅刑
    事證據罪，予以論罪科刑，固非無見。惟查原判決未將該三罪一併認係想像競合
    犯，從一重之對於主管之事務直接圖利罪處斷，而僅認其中之隱匿公務上掌管文
    書罪、及湮滅刑事證據罪，係想像競合犯，而從一重之隱匿公務上掌管文書罪處
    斷，已有未合；且原判決關於所犯對於主管之事務直接圖利罪，未於主文載明依
    據法令從事公務之人員等字樣，亦有未當。被告乙○○上訴意旨，否認此部分犯
    罪，雖非可取，惟原審此部分判決既有可議，自應由本院將之及定應執行刑部分
    ，均予以撤銷改判。爰審酌被告乙○○之素行、犯罪之動機、目的、手段、所生
    危害、及其犯後態度等一切情狀，仍對其量處有期徒刑二年七月，並依法宣告褫
    奪公權二年，以資懲儆。原審另對其所犯公務員縱放人犯罪，本於同上之見解，
    適用刑法第一百六十三條第一項，並審酌其上開犯罪一切情狀，對其量處有期徒
    刑一年一月，經核認事用法並無不合，量刑亦稱妥適。被告乙○○上訴意旨，亦
    否認此部分犯罪，指摘原審此部分判決不當，為無理由，應予駁回。並與上開撤
    銷改判部分所處之刑，定應執行有期徒刑三年五月，褫奪公權二年。
三、公訴意旨另略以：被告乙○○上開所為，尚犯有刑法第二百七十條之公務員包庇
    賭博罪嫌云云。惟按公務員包庇賭博罪，係指公務員予犯賭博罪者以相當之保護
    ，而排除外來之阻力，使其不易發覺者而言，自以有積極之包庇行為為必要，與
    單純縱容或不予取締之消極行為有別。經查被告乙○○僅係就吳銘勝等賭徒涉犯
    賭博罪嫌，消極未予制作警訊筆錄，並無任何證據證明其有如何之積極作為，排
    除外來主力，使該賭場不被發覺，核與公務員包庇賭博罪之構成要件有間，其被
    訴此部分犯罪不能證明。惟因公訴人認與前開成罪部分，具有裁判上一罪之牽連
    犯關係，依審判不可分之原則，爰不另於主文為無罪之諭知，附此敘明。
四、據上論斷，應依刑事訴訟法第三百六十八條、第三百六十九條第一項前段、第三
    百六十四條、第二百九十九條第一項前段，修正前貪污治罪條例第六條第一項第
    四款、第十一條第一項、第十六條，刑法第十一條前段、第二條第一項但書、第
    一百三十四條、第一百三十八條、第一百六十五條、第五十五條、第三十七條第
    二項、第五十一條第五款，判決如主文。
本案經檢察官張斗輝到庭執行職務。
中    華    民    國      八十九      年      五      月      二        日
                                  臺灣高等法院臺南分院刑事第二庭
                                      審判長法官  游    明    仁
                                            法官  王    浦    傑
                                            法官  林    永    茂
右正本證明與原本無異。
如不服本判決，應於判決送達後十日內向本院提出上訴狀，其未敘述理由者並應於提
出上訴狀後十日內向本院補提理由書（應附繕本)。
                      法院書記官  楊    清    旺
中    華    民    國      八十九      年      五      月      四        日
附錄法條：
貪治罪條例第六條第一項：有左列行為之一者，處五年以上有期徒刑，得併科新臺
                          幣一百萬元以下罰金：
                  第四款：對於主管或監督之事務，直接或間接圖利者。
刑法第一百六十三條：
公務員縱放職務上依法遂捕、拘禁之人或便利其脫逃者，處一年以上、七年以下有期
徒刑。
因過失致前項之人脫逃者，處六月以下有期徒刑、拘役或三百元以下罰金。
第一項之未遂犯罰之。


司法院資訊處製作；財團法人民間司法改革基金會備份。
